臺灣高等法院高雄分院民事判決　　　　　 96年度上易字第6號
上　訴　人　己○○
　　　　　　乙○
　　　　　　戊○○
共　　　同
訴訟代理人　陳里己律師
　　　　　　陳意青律師
被上訴人　　丙○○
訴訟代理人　尤中瑛律師
上列當事人間因請求給付買賣價金事件，對於民國95年11月24日
臺灣高雄地方法院95年度訴字第1516號第一審判決提起上訴，本
院於96年8 月14日辯論終結，茲判決如下：
    主  文
上訴駁回。
第二審上訴費用由上訴人連帶負擔。
　　事實及理由
一、被上訴人起訴主張：伊於民國82年4 月26日與訴外人黃心意
    簽訂土地買賣契約（下稱系爭買賣契約），由黃心意承買伊
    所有坐落高雄縣田寮鄉○○○段6 之5 號土地內，已經黃心
    意占用建築房屋之基地，面積依地政機關分割結果及地籍圖
    謄本為準，價金每坪新臺幣（下同）15,000元，黃心意並先
    交付其中訂金1 萬元，其餘款項約定應於地政機關分割完畢
    時付清。嗣地政機關自該筆土地分割出同段6 之71號、6 之
    74號土地（下稱系爭土地），黃心意並指定以上訴人己○○
    為系爭土地所有權人，於82年12月17日辦竣所有權移轉登記
    。系爭土地共124 平方公尺，換算為37.51 坪，核計土地買
    賣價款為56萬2650元，扣除1 萬元定金後，餘款為55萬2650
    元，黃心意至遲應於82年12月17日付清買賣價金餘款，竟藉
    故一再推諉未付款。嗣黃心意於92年8 月7 日死亡，上訴人
    乙○為黃心意之妻、上訴人己○○、戊○○為黃心意之女，
    均為黃心意繼承人，應繼承買賣價金債務，仍拒絕支付。爰
    依買賣及繼承之法律關係，請求上訴人連帶給付買賣價金餘
    款55萬2650元，並加計自82年12月18日起至清償日止，按年
    息5%計算之法定遲延利息，暨陳明願供擔保聲請准予宣告假
    執行。
二、上訴人則以：依系爭買賣契約第4 條約定，被上訴人於收受
    全部買賣價款同時，須將所有權移轉登記之一切文件交予黃
    心意會同辦理申報增值稅；第6 條約定，被上訴人收受全部
    價款完畢後，應負責將出賣物配合產權移轉登記完成及交付
    清楚。黃心意已依約付清全部價款，被上訴人乃將系爭土地
    移轉登記予己○○，並交付土地所有權狀正本，雙方履約完
    畢。被上訴人再向伊請求給付買賣價款，顯無理由等語，資
    為抗辯。
三、原審判決上訴人應連帶給付被上訴人55萬2650元，及各自收
    受起訴狀繕本送達翌日起至清償日止，加計年息百分之5 之
    法定遲延利息，而駁回被上訴人其餘之訴及假執行之聲請。
    上訴人就原審判決敗訴部分聲明不服，求為判決：(一)廢棄原
    審判決不利部分，(二)上開廢棄部分，被上訴人在第一審之訴
    及假執行之聲請均駁回；被上訴人則求為判決：上訴駁回。
四、兩造就下列事項並不爭執，且有系爭買賣契約書可憑，堪認
    為真實：
  (一)被上訴人與上訴人之被繼承人黃心意於82年4 月26日訂立系
    爭買賣契約，就原由黃心意占用建築房屋之基地部分為買賣
    。系爭土地嗣後自原同段6 之5 號土地分割出，並於82年12
    月17日辦理移轉登記為己○○所有，其登記原因發生日期為
    82年10月21日。
  (二)系爭買賣契約第4 條及第6 條約定，被上訴人於收受全部買
    賣價款同時，將所有權移轉登記之一切文件備齊交予黃心意
    會同辦理，申報增值稅以備產權移轉登記；被上訴人收受黃
    心意全部價款完畢後應負責將出賣物配合產權移轉登記完成
    及移交清楚等義務。合約第11條約定，土地買賣增值稅由黃
    心意負擔繳納。
  (三)上訴人均為黃心意之繼承人，並為遺產之繼承。
五、兩造爭執事項為：系爭買賣契約，黃心意有無付清買賣價金
    ；上訴人應否負清償之責？按各當事人就其所主張有利於己
    之事實，均應負舉證之責，故一方已有適當之證明者，相對
    人欲否認其主張，即不得不更舉反證（最高法院19年上字第
    2345號判例參照）。兩造就系爭買賣契約之真正，買賣標的
    、價金，及被上訴人已履行產權過戶並交付所有權狀等事實
    ，並不爭執。是就系爭土地已辦理產權移轉登記並交付土地
    所有權狀之事實，合於契約第4 、6 條之約定，足以推定買
    受人黃心意已付清全部土地價款。被上訴人主張黃心意尚未
    付清買賣餘款55萬2650元，自應就此有利之事實，負舉證責
    任，以推翻上開推定之事實。經查：
  (一)被上訴人主張系爭買賣承辦代書丁○○足以證明黃心意買受
    系爭土地時，並未付清價款；上訴人則抗辯：系爭買賣契約
    記載產權過戶代書為何金銅，土地過戶登記資料亦記載代理
    人是何金銅，主張丁○○非承辦代書，未參與系爭買賣，且
    不具代書身分等語，並提出「何金銅開業資料」，以其上記
    載何金銅是「何金銅土地登記專業代理人事務所」負責人，
    係單獨開業，無共同執業人，丁○○則為何金銅之助理員（
    本院卷216 、217 頁）為佐證。惟據丁○○稱：何金銅是我
    父親，已經過世；我和何金銅都是代書，事務所的事務都是
    我在處理，全部書面都是我製作，但因為送件到地政事務要
    核對代理人身分證，且本件是由父親送件，所以以父親為聲
    請登記事件的代理人（原審卷70頁、本院卷159 至160 頁）
    ，丁○○既擔任何金銅助理員，當熟稔相關代書業務，且地
    政士法於90年10月24日始公布施行，於該法施行前，從事代
    書業務不以經地政士考試及格並領有地政士證書者為限，丁
    ○○又為何金銅之子，則何金銅使丁○○經手事務所代書事
    務，亦未違反系爭買賣當時之代書業務之經營。是則系爭買
    賣契約書及申請登記文件以何金銅為承辦人，尚非得據以認
    定丁○○未實際參與契約簽立及當事人洽談過程。而丁○○
    與兩造並無親屬或委任等特別關係，系爭土地買賣亦已經過
    十餘年，尚難認有偏頗任何一造之虞。是應認其得為適格之
    證人。
  (二)據證人丁○○證稱：被上訴人出售土地是由我處理，整批土
    地出售之一般流程，是通知買方繳交增值稅，之後再送件辦
    理登記，登記完畢後才付款，在價款及代書費用付清之後，
    我再把權狀交給買方；也有在增值稅出來時就付清價款的；
    買方要向我拿權狀，必須會同賣方到我代書事務所，確定已
    經付清價款，就會把權狀交給買方，本件系爭土地買賣，因
    為買方沒有來交付款項（也未繳清代書費），我才把權狀拿
    給被上訴人，被上訴人說買方還沒有付款，要拿土地去辦貸
    款後才付款；95年4 、5 月間被上訴人來找我，說系爭土地
    買賣價款未付，我打電話給己○○，說如果沒有付款要趕快
    付，己○○說是她母親處理，我再連絡己○○母親（即乙○
    ），乙○說被上訴人有意要把土地送給她，意思就是沒有付
    款，後來被上訴人說要以45萬元和己○○處理，我代為協調
    ，己○○說是40萬元，協調不成，就沒有再處理（原審卷69
    頁；本院卷160 至163 頁），其就系爭土地買賣、過戶及交
    付權狀過程，及買受人未付款取所有權狀，事後並居中協調
    等情，陳述甚為詳盡。
  (三)被上訴人提出其與己○○間錄音及譯文（原審卷53至56頁）
    ，主張事後向己○○催討土地款時，己○○承認未付清價款
    ，且要求降低價額等語，己○○就部分錄音譯文之正確性有
    爭執，惟就己○○另行製作同一錄音之譯文觀之，己○○固
    強調其未經手系爭土地買賣之事；是乙○要處理，與己○○
    無關，然據其陳稱：「我爸曾表示，被上訴人說我們這裡（
    指被佔用的土地）很難處理，要我們登記，讓大家也來跟著
    買... ；我爸有錢給你或者沒有我不知道」（本院卷171 頁
    背面），及陳述黃心意向被上訴人購買系爭土地之原委稱：
    「輝叔來講，簡單算算，他（被上訴人）可能不會多拿，你
    （黃心意）就登記，讓大家崗山頭市○○○○○道你已經買
    了，大家才有共識處理；我爸就這樣登記，結果隔壁及其他
    人就罵我爸爸，已經那麼久了（已經佔那麼久了），還跟人
    家買（還向被上訴人買），... 可能大家也會這樣想，沒拿
    錢這樣最好」（同上卷172 頁），又稱：「我就說，人沒來
    收錢，可以省就盡量省，這種想法，人都是這樣子的；看多
    少，我會跟我媽媽講，錢是她要付的；我爸爸說，阿寶叔（
    即被上訴人）跟他很好，是不是不要算，我是說可能是這樣
    吧」（同上卷172 頁背面、173 頁），其後己○○則就系爭
    土地之價款，與被上訴人商談可否減價，並表示要與母親乙
    ○談，故當天未就價金達成一致（同上卷173 頁背面至174
    頁背面），另日，被上訴人再詢問己○○，據己○○稱：「
    我媽說土地登記費是我爸爸付的，17坪是住家、20坪是車庫
    ，車庫本來不登記，是你叫我們一起登記的」，「這是早就
    要拿的，不是現在拿的，要清楚早就要清楚，不是找不到人
    ，等到人往生後，才來清楚」，並與被上訴人商議價格，後
    被上訴人同意算40萬元，己○○稱要以該價格問乙○之後再
    連絡（同上卷173 頁背面至），堪認己○○於被上訴人催討
    過程，僅不同意由其負擔系爭土地價款，諉稱與其無關，並
    依土地買賣登記過程，逕行推測被上訴人可能不向其父親收
    錢，然並未否認系爭買賣尚未付清款項，且確有與被上訴人
    商議降價情事。
  (四)上訴人提出黃心意在田寮鄉農會之交易明細表，依其上記載
    82年10月16日由包陳梅（即乙○之弟妹）匯入60萬元，同年
    月19日自該帳戶提領100 萬元現金（本院卷50頁），及據甲
    ○○（乙○之弟）證稱：有看到黃心意交付現金予被上訴人
    ，金額約5 、60萬元，交錢前幾天黃心意有向我太太包陳梅
    碉借60萬元等語，主張因黃心意帳戶原來餘額僅68萬餘元，
    支付土地價款後，不足再支付21萬餘元之土地增值稅，乃再
    向包陳梅調借60萬元，並於同年月19日提領100 萬元，支付
    買賣價金等。然甲○○既於原審擔任上訴人之訴訟代理人，
    竟就是否付款之重要爭點，全未提及曾目擊付款之事實，且
    其與上訴人為近親關係，非無偏頗之虞，又稱不確知黃心意
    交付之金額，表示是自己推估的金額，核難認其證詞屬實，
    而不足為有利上訴人之認定。再者，系土地爭買賣未付款55
    萬2650元，加土地贈與稅21萬6652元，合計76萬9302元，與
    黃心意於82年10月16日以前帳戶餘額68萬7162元，僅相差8
    萬2140元，黃心意並無必要為支付土地款及增值稅之目的向
    包陳梅調借達60萬元。又該帳戶於10月19日領出100 萬元，
    超出應付之土地款及增值稅總額23萬餘元，帳戶內則尚餘28
    萬餘元而未立即動用，如再依系爭土地增值稅繳款書（本院
    卷95、96頁）之繳納日期為82年11月23日，及黃心意上開帳
    戶曾於82年11月23日提領現金24萬6084元，應係用以繳交增
    值稅之用之情，則黃心意於10月19日提領之100 萬元，超出
    未付之土地款已達45萬7 千餘元，而黃心意住宅與存款之田
    寮鄉農會距離甚近，亦無將巨額現款領出存放自宅之必要。
    是依黃心意帳戶曾提領100 萬現金之事實，僅足以證明其當
    時有付款之資力，然尚不足據以認定該款即係用以繳交系爭
    土地價款。
  (五)丁○○之證詞與被上訴人對己○○催討過程，己○○所為上
    述陳述，並不相左，而上訴人提出之黃心意農會帳戶往來明
    細及甲○○之證詞，亦不足為已付款之證明，從而，堪認丁
    ○○之證實與事實相符，足以採認。故而，被上訴人主張黃
    心意尚欠系爭買賣價款55萬2650元未付等情，應認屬實，上
    訴人為黃心意之繼承人，自應繼承該買賣價金債務。
六、綜上所述，被上訴人本於買賣契約及繼承之法律關係，請求
    上訴人連帶給付系爭土地價款55萬2650元，及自起訴狀繕本
    送達乙○、己○○、戊○○之翌日起（依序各為95年5 月18
    日、95年5 月23日、95年7 月29日），均至清償日止，按年
    息百分之5 加計法定遲延利息，即屬有據，應予准許（被上
    訴人逾此之請求部分，經原審判決駁回，未據上訴而確定）
    。原審就上開應准許部分判命上訴人如數連帶給付，於法並
    無不合。上訴意旨指摘原判決此部分不當，求予廢棄改判，
    為無理由，應予駁回其上訴。又兩造其餘攻擊防禦，與終局
    判決不生影響，爰不予一一審酌，併此敘明。
據上論結，本件上訴為無理由，依民事訴訟法第449 條第1 項、
第85條第2 項，判決如主文。
中　　華　　民　　國　　96　　年　　8 　　月　　28　　日
                            民事第一庭
                                審判長法官  黃金石
                                法      官  林健彥
                                法      官  謝肅珍
以上正本證明與原本無異。
本件不得上訴。
中　　華　　民　　國　　96　　年　　8 　　月　　28　　日
                                書  記  官  蘇恒仁
